【裁判字號】    95,重上,221
【裁判日期】    950927
【裁判案由】    塗銷繼承登記等
【裁判全文】
臺灣高等法院民事判決              95年度重上字第221號
上  訴  人  甲○○○
            丁○○
共      同
訴訟代理人  簡長輝律師
被  上訴人  庚○○
            己○○
            辛○○
            戊○○
共      同
訴訟代理人  鍾儀婷律師
複  代理人  乙○○
上列當事人間請求塗銷繼承登記等事件，上訴人對於中華民國95
年3月10日臺灣桃園地方法院93年度重訴字第218號第一審判決提
起上訴，經本院於95年9月13日言詞辯論終結，判決如下：
    主  文
原判決關於駁回後開第二項之訴暨訴訟費用之裁判均廢棄。
被上訴人庚○○就被繼承人鍾文美所遺如附表一編號4、6所示土
地於68年5月7日所為之繼承登記應予塗銷。
其餘上訴駁回。
第一、二審訴訟費用由被上訴人庚○○負擔百分之三，餘由上訴
人負擔。
    事實及理由
一、上訴人起訴主張：伊及被上訴人庚○○均為被繼承人鍾文美
    之子女，鍾文美於民國（下同）60年7 月14日死亡，其所有
    如附表一所示之土地應由伊及被上訴人庚○○等人繼承，且
    伊二人並未拋棄繼承，詎被上訴人庚○○竟於68年5月7日將
    如附表一所示土地辦理繼承登記為其一人所有，再於93年2
    月27日將其中5筆土地即如附表二所示之土地，以贈與為原
    因，移轉登記予被上訴人己○○、辛○○、戊○○（即庚○
    ○之子，下稱己○○等3 人），侵害伊自繼承開始時即取得
    如附表一土地之所有權。而被上訴人庚○○基於通謀虛偽意
    思表示，將附表二土地以贈與方式移轉所有權登記予己○○
    等3 人，其贈與行為及移轉行為均屬無效，爰依所有物返還
    請求權、侵權行為損害賠償、不當得利返還等請求權及民法
    第118、113條規定，請求被上訴人庚○○負回復原狀或損害
    賠償責任。又上開請求權除所有物返還請求權外，均屬伊對
    被上訴人庚○○之債權，縱認被上訴人間就附表二土地之贈
    與及移轉行為為真正，伊亦得依民法第244條第1項規定，聲
    請法院撤銷贈與行為，並請求塗銷所有權登記。爰聲明求為
    判決：
    （1）被上訴人庚○○就如附表二所示之土地於93年2 月27
         日所為贈與己○○、辛○○、戊○○之行為應予撤銷
         ，於同日以贈與為原因所為移轉予己○○、辛○○、
         戊○○之移轉登記應予塗銷。
    （2）被上訴人庚○○就被繼承人鍾文美所遺如附表一所示
         之土地於68年5月7日所為之繼承登記應予塗銷。
二、被上訴人則以：被繼承人鍾文美生前即表示全部財產歸伊繼
    承，上訴人及訴外人鍾彭友妹因而於鍾文美死亡後，表示願
    拋棄繼承，復將拋棄書、戶籍謄本、印鑑證明等文件交付予
    庚○○所委請之代書丙○○申辦繼承登記，然因繼承之土地
    尚有應有部分交換及地上物糾紛，遲至68年間解決後，始能
    辦理繼承登記，因上訴人之最新印鑑證明與60年所出具拋棄
    書印文不相同，乃由上訴人出具承諾書，記載上訴人承認確
    於鍾文美死亡後2 個月內拋棄繼承，以證明前揭拋棄書內容
    為真正，並蓋上最新之印鑑章印文，故附表一所示土地乃於
    68年5月7日全部由被上訴人庚○○辦理繼承登記，上訴人再
    以所有權人之地位，請求塗銷繼承登記，自屬無據。又依民
    法第197條第1項、第1146條第2項但書規定，上訴人之損害
    賠償請求權亦已罹於2 年或10年之時效而消滅，伊自得拒絕
    履行。伊係合法取得如附表一土地之所有權後，再將如附表
    二之土地贈與己○○等3 人，並非通謀虛偽意思表示，依土
    地法第43條規定，被上訴人己○○等3 人已善意取得如附表
    二土地之所有權，上訴人不得再依民法第767條規定，請求
    庚○○塗銷繼承登記等語資為抗辯。
三、本件原審判決駁回上訴人之請求，上訴人不服提起上訴，聲
    明求為判決：
   （1）原判決廢棄。
   （2）被上訴人庚○○就如附表二所示之土地於93年2 月27日
        所為贈與被上訴人己○○、辛○○、戊○○之行為應予
        撤銷，於同日以贈與為原因所為移轉予被上訴人己○○
        、辛○○、戊○○之移轉登記應予塗銷。
   （3）被上訴人庚○○就被繼承人鍾文美所遺如附表一所示之
        土地於68年5月7日所為之繼承登記應予塗銷。
   （4）訴訟費用由被上訴人負擔。
    除引用原審之陳述外，補陳略以：
（一）否認伊於60年曾出具繼承權拋棄書，亦未於68年出具承諾
      書。
（二）被上訴人庚○○於原審94月2 月25日庭訊時自認於68年始
      要求伊二人同意拋棄繼承權，則縱使伊二人於68年出具拋
      棄繼承書，依法亦不生拋棄繼承之效力。
（三）又被上訴人庚○○於67年12月2日因被繼承人鍾文美之土
      地所有權狀遺失，向桃園縣楊梅地政事務所申請書狀滅失
      補發時，自行在申請書上填寫伊為繼承人代表，足見當時
      庚○○並不否認尚有其他繼承人存在。
（四）依據台北縣中和市戶政事務所94年7 月14日之函文，可証
      甲○○○確實未在60年7月14日鍾文美死亡後2個月內出具
      拋棄繼承書予庚○○。
（五）又依台北市松山區戶政事務所及高雄縣鳳山市第一戶政事
      務所之函文，亦可証丁○○未於60年7月14日鍾文美死亡
      後2個月內出具拋棄繼承書予庚○○。
（六）伊二人與庚○○係兄妹至親，且伊二人為傳統倫理觀念之
      女姓性格，故與庚○○見面時，從未詢問土地應辦理共同
      繼承登記事，直至88年因堂姐要求就系爭第279、281地號
      土地為分割，伊赴地政事務所查詢始知庚○○已私下就系
      爭土地辦理單獨繼承登記，因考量與庚○○乃至親關係，
      故暫未處理，未料庚○○竟於伊二人知悉其所為後，於93
      年2月27日再就附表二之土地贈與其子即己○○等3人，伊
      乃提起本訴。
（七）又民法第244條第1項規定之要件僅須債務人之無償行為，
      有害及債權者即可，並不問該債權是否罹於時效，自不影
      響伊之撤銷權。伊對庚○○除得行使所有物返還請求權外
      ，尚得行使侵權行為損害賠償請求權、不當得利返還請求
      權及依民法第118、113條之損害賠償請求權，自得依民法
      第244條第1項規定，請求撤銷被上訴人之間就附表二土地
      之贈與行為。
四、被上訴人就上訴人之上訴，答辯聲明：求為判決駁回上訴，
    除引用原審所為之陳述外，補陳略以：
（一）被上訴人庚○○於原審94年2 月25日所稱上訴人於68年時
      有同意並將印鑑證明及拋棄書交付等語，該「拋棄書」係
      「承諾書」之誤，因上訴人已於60年出具繼承權拋棄書，
      嗣因印鑑證明與拋棄書上印文不同，乃補作承諾書予上訴
      人蓋上印鑑章，承認確已於鍾文美死亡後2 個月內為拋棄
      繼承，並提供印鑑証明予庚○○，地政機關始准予辦理繼
      承登記。上訴人既願意提供印鑑証明，即足証明其已同意
      拋棄繼承。
（二）上訴人主張庚○○本人與訴訟代理人所為事實上陳述不一
      ，因訴訟代理人之陳述係為補充並釐清庚○○之陳述內容
      ，參照最高法院49年台上字第2362號判例要旨，其代理人
      之陳述效力及於本人，自無違反禁反言之情事。
（三）民法第244條撤銷訴權之構成要件，必須其所主張債權合
      法有效存在，被上訴人庚○○係基於其他繼承人拋棄繼承
      而向地政機關申辦繼承登記，並經地政機關之審核後所為
      之合法登記，故庚○○就附表二之土地所為之贈與及移轉
      登記，非屬侵權行為，亦非不當得利，自無損害賠償及回
      復原狀之餘地，上訴人請求撤銷，於法無據。
（四）查被繼承人鍾文美、鍾彭友妹死亡期間迄至上訴人提起本
      件訴訟，已各歷時約33年、19年之期間，兩造均無爭執，
      且鍾文美生前所持有如附表一所示土地之應有部分，鍾彭
      友妹亦為繼承人，並已拋棄繼承之事實，為兩造所知悉。
      系爭土地當初辦理繼承登記之資料已無保留，上訴人主張
      當初未拋棄繼承之事實，係屬變態事實，自應由上訴人負
      舉証之責，方符公平。
（五）至庚○○於67年12月2 日所出具之書狀滅失補發理由書上
      申請人欄雖記載「鍾文美法定繼承人代表庚○○」，然因
      當時鍾文美所有如附表一之土地係應有部分，與其他共有
      人鍾文卿等人尚未分割，因權狀遺失而有申請補發之必要
      ，乃由全體共有人會銜辦理，上訴人二人婚後住居外地，
      在當時尚未辦理繼承登記前，庚○○以法定繼承人之代表
      身分填載申請書，自屬相當，尚難因此而為有利上訴人之
      証明。
（六）上訴人嗣後於88年8月10日就尚未辦理繼承登記之第281、
      279地號土地辦理繼承登記，則其至遲於申辦繼承登記後
      即已明確知悉伊辦理繼承登記之事實，竟於長達5年時間
      均未向伊表示任何異議，或要求返還其應繼分之不動產，
      亦可証二人已知其等已拋棄繼承，無任何權利。
五、兩造不爭執事項：
（一）上訴人及被上訴人庚○○均為被繼承人鍾文美之子女，鍾
      文美於60年7月14日死亡，其繼承人除兩造外，尚有配偶
      鍾彭友妹，鍾彭友妹對鍾文美之遺產拋棄繼承；鍾彭友妹
      亦於74年7 月19日死亡。
（二）被上訴人庚○○於68年5月7日將鍾文美所有如附表一土地
      辦理繼承登記為單獨所有，再於93年2 月27日將如附表二
      土地，以贈與為原因，將所有權移轉登記予被上訴人己○
      ○等3人。
（三）桃園縣楊梅地政事務所於93年11月29日以楊地登字第
      0930013110 號函覆表示被上訴人庚○○於68年5月7日土
      地辦理繼承登記之相關資料，已逾保存期限，無法調閱。
（四）依桃園縣楊梅地政事務所94年6 月21日楊地登字第
      0940006534號函暨所附土地登記審查手冊所示，74年6月4
      日民法修正前發生繼承而繼承人表示拋棄者，辦理繼承登
      記應提出繼承權拋棄書、印鑑證明，拋棄書所蓋印章應與
      印鑑證明之印鑑相符，不得由他繼承人代為拋棄繼承權。
（五）依台北縣中和市戶政事務所94年7 月11日北縣中戶字第
      0940006848號函、高雄縣鳳山市第一戶政事務所94年7月6
      日鳳一戶字第0940007580號函、台北市松山區戶政事務所
      北市松戶字第0943058690號、金門縣金城鎮戶政事務所95
      年6月27日城戶字第0950001261號（下稱中和、鳳山第一
      、松山、金城鎮戶政事務所）函示內容，上訴人均未曾於
      鍾文美死亡後2個月內申辦印鑑證明。
      以上事實，有戶籍謄本2件、土地登記謄本7件、繼承系統
      表1件、桃園縣楊梅、台北縣中和市、高雄縣鳳山市第一
      、台北市松山區、金門縣金城鎮等戶政及地政事務所函文
      附卷足稽（見原審卷第7-41、57、77、215-218、229、
      230 、232頁、本院卷第44頁），且為兩造所不爭，自堪
      信為真。
六、兩造爭執之要點：
（一）上訴人就鍾文美所遺附表一之土地有無拋棄繼承？
   1、上訴人於鍾文美死亡後2 月內，有無出具繼承權拋棄書予
      被上訴人鍾文章？
   2、被上訴人鍾文章是否於68年始要求上訴人同意拋棄繼承？
      上訴人有無出具同意書承諾拋棄繼承？
（二）被上訴人間就附表二土地之贈與登記是否係通謀虛偽意思
      表示而無效？
（三）倘被上訴人間贈與登記無效，上訴人得否行使民法第244
      條之撤銷訴權？
七、法院之判斷：
（一）上訴人就鍾文美所遺如附表一之土地有無拋棄繼承？
   1、按拋棄繼承為要式行為，繼承人未於其知悉得繼承之時起
      2個月內以書面拋棄繼承者，縱嗣後為繼承權之拋棄，亦
      不生效力，至於74年修正後民法第1174條規定「繼承人得
      拋棄繼承；前項拋棄，應於知悉其得繼承之時起二個月內
      以書面向法院為之，並以書面通知因其拋棄而應為繼承之
      人。但不能通知者，不在此限」，與修正前民法第1174條
      規定「繼承人得拋棄繼承；前項拋棄，應於知悉其得繼承
      之時起二個月內以書面向法院、親屬會議或其他繼承人為
      之」，二者之區別僅為修正前繼承人拋棄繼承只要以書面
      向其他繼承人為之即可，不必一定要向法院聲請備查；修
      正後之拋棄繼承，則應以書面向法院聲請備查。
   2、經查，有關68年間庚○○辦理系爭土地繼承登記之相關資
      料，因已逾15年保管期限，業經銷燬，此有桃園縣楊梅鎮
      地政事務所93年11月29日楊梅地登字第0930013110號函可
      稽（見原審卷第77頁）。庚○○辦理土地繼承登記，依土
      地增值稅稽徵作業手冊規定，免申報土地增值稅，至於有
      關遺產申報資料，亦逾保管年限而無法提供等情，亦分別
      經桃園縣政府稅捐稽徵處楊梅分處93年12月7日桃稅楊壹
      字第0930011024號函、財政部台灣省北區國稅局楊梅稽徵
      處93年12月1日北區國稅楊梅一字第0931011448號函覆原
      審在卷（見原審卷第78、79頁）。
   3、依據84年7 月12日修正前之土地登記規則第42條第1項第5
      款規定「繼承人如有拋棄其繼承者，應檢附拋棄繼承權有
      關文件。其向其他繼承人表示拋棄者，並應加附印鑑証明
      」（見原審卷第121頁），並參照內政部所頒「土地登記
      審查手冊」辦理繼承登記之審查事項，在74年6月4日以前
      發生繼承而以書面向親友或其他繼承人表示拋棄者，應檢
      附其知悉得繼承之時起二個月內，以書面向法院、親屬會
      議或其他繼承人表示拋棄繼承之證明文件，並提出戶籍謄
      本、繼承權拋棄書、印鑑證明，拋棄書所蓋印章應與印鑑
      證明之印鑑相符，不得由他繼承人代為拋棄繼承權，此有
      楊梅地政事務所94年1月13日以楊地登字第0940000301號
      函附內政部所頒「土地登記審查手冊第6章繼承登記」在
      卷可稽（見原審卷第124-126頁參照）。本件依據被繼承
      人鍾文美之戶籍謄本，其上明確記載鍾文美有配偶鍾彭友
      妹及子女鍾月英、丁○○及庚○○（見原審卷第186-193
      頁），但僅庚○○一人申請繼承，依上開審查手冊之規定
      ，庚○○必須提出其他繼承人之繼承權拋棄書及印鑑証明
      ，且拋棄書所蓋印章應與印鑑証明相符，地政機關方得允
      其辦理繼承登記（見原審卷第154頁）。
   4、被上訴人庚○○雖辯稱上訴人於被繼承人鍾文美死亡後表
      明願意拋棄繼承，並提供拋棄書、戶籍謄本、印鑑証明等
      文件，交伊辦理繼承登記，因系爭土地有糾紛，遲延至68
      年始辦理繼承登記，因上訴人之印鑑變更，故再由上訴人
      出具承諾書，承認其於60年之拋棄繼承書為真正，伊才得
      據以辦理繼承登記，而且依據業已完成繼承登記之結果，
      亦可証明伊係基於其他法定繼承人拋棄繼承，經伊檢附法
      律應備文件，由地政機關審核無誤所為之有效登記云云。
      但遭上訴人所否認，並稱庚○○已於原審自認係於68年始
      要求伊二人出具繼承拋棄書，縱伊二人有出具，亦不生拋
      棄繼承之效力等語。
   5、查，被繼承人鍾文美所遺留如附表一之土地因與其他共有
      人之持分有糾紛，以致於被繼承人鍾文美死亡後拖延多年
      ，直至68年始得辦理繼承之事實已據庚○○在原審供陳在
      卷（見原審卷第162頁），而被繼承人鍾文美另尚遺有桃
      園縣楊梅鎮○○○段第279地號、281地號（應有部分各
      1/5）、281地號上之地上權應有部分1/5，係經上訴人甲
      ○○○於88年 8月始申請辦理繼承登記完畢，有遺產稅申
      報書及遺產稅逾核課期間案件同意移轉証明書影本在卷可
      憑（見原審卷第80-103頁），此亦為庚○○所不爭執，足
      証於被繼承人鍾文美死亡後，因其遺產有產權糾紛，無法
      立即辦理繼承登記。庚○○雖辯稱上訴人早在60 年7月14
      日鍾文美死亡後2個月即出具拋棄繼承書及印鑑証明予伊
      （見原審卷第65頁），但依據台北市松山區戶政事務所94
      年7月5日北市松戶字第09430586900號函稱丁○○於59年7
      月27日至60年9月20日；61年9月27日至63年4月28日設籍
      該轄區期間，並無檔存印鑑登記紀錄（見原審卷第229頁
      ）；另依據金門縣金城鎮戶政事務所95年6 月27日城戶字
      第0950001261號函稱丁○○於61年6月12日至同年9月27日
      設籍該轄區期間，查無其印鑑條（見本院卷第44頁），高
      雄縣鳳山市第一戶政事務所94年7月6日鳳一戶字第
      0940007580號函稱丁○○自63年4月13日至66年3月2日設
      籍該轄區期間未有印鑑登記之事（見原審卷第230頁），
      可見自59年7月27日至60年9月20日被繼承人鍾文美死亡後
      2個月期間內，丁○○並未申立印鑑登記。另依據台北縣
      中和市戶政事務所94年7月11日北縣中戶字第0940006848
      號函可知甲○○○係在63年4月3日辦理印鑑登記，嗣於68
      年1月10日辦理變更印鑑（見原審卷第232-234頁），則甲
      ○○○在被繼承人鍾文美死亡後2個月內亦尚未辦理印鑑
      登記，則其二人如何能於鍾文美死亡後2個月提供印鑑証
      明與庚○○？再依據庚○○於94年2 月25日於原審到庭時
      自承「68年的時候，我的姐妹都有同意拋棄繼承，我父親
      在世的時候，就有說土地要給我」「68年時他們確實有同
      意，並提供印鑑証明、拋棄書給我，原告（即上訴人）的
      兒子會寫字，拋棄書只有蓋原告的印鑑章，當時我告訴上
      訴人要辦理土地登記，要他們拋棄繼承，... 」「我親自
      去上訴人家裡講的，我去過好幾次，最後在68年他才給我
      ，丁○○的同意書是她寄給我的，我也有到丁○○的高雄
      家中跟她講」（見原審卷第163、164 頁），顯然庚○○
      係在68年可以辦理繼承登記時始要求上訴人二人同意拋棄
      繼承，並提供拋棄書及印鑑証明，否則如果上訴人早已於
      60年即出具拋棄繼承書及印鑑証明，庚○○僅須向上訴人
      要求提供印鑑証明即可，實毋須再徵詢上訴人是否同意拋
      棄繼承，並出具承諾書。至於庚○○之訴訟代理人於95年
      1月11日在原審辯稱伊未主張在60年拿到上訴人之印鑑証
      明，是主張在鍾文美過世時，上訴人就給我們拋棄同意書
      ，68年才取得上訴人之印鑑証明（見原審卷第275、276頁
      ），但查上訴人甲○○○曾於68年變更印鑑，如在60年已
      出具拋棄繼承書，依規定必須使用印鑑章，則60年所使用
      之印章如何會與68年變更印鑑後之新印鑑相符？此部分被
      上訴人庚○○之辯解，顯難採信。
   6、庚○○之訴訟代理人嗣後雖辯稱庚○○所稱之同意書意指
      「承諾書」，非「拋棄書」，因68年上訴人之最新印鑑証
      明與60年出具之拋棄書上印文不同，才要求上訴人另行出
      具承諾書，表明拋棄繼承人承認確實已於被繼承人死亡2
      個月內拋棄繼承，証明該紙拋棄書內容為真實，庚○○在
      94年2月25日庭訊時所言「拋棄書」係因庚○○非土地代
      書，不明暸該等文件之區別，才會如此陳述云云，顯與庚
      ○○所言不符，況且如上訴人早已出具拋棄繼承書，則僅
      須再提供印鑑証明即可，何須再出具「承諾書」以表明60
      年間之拋棄繼承書為真正，故其所辯難以採信，且未能舉
      証証明庚○○上開自認與事實不符，或經上訴人同意，其
      主張依據民事訴訟法第279條第3項撤銷庚○○於人94年2
      月25之陳述，亦屬於法無據。
   7、綜上所述，顯乏具體事証可認上訴人於被繼承人鍾文美死
      亡後2個月內有出具拋棄繼承書予被上訴人庚○○，縱使
      上訴人於68年間出具拋棄繼承同意書及印鑑証明予庚○○
      ，由庚○○單獨辦理繼承登記，顯已逾拋棄繼承之2個月
      法定期限，其所為之拋棄繼承應屬無效。
   8、至被上訴人庚○○辯稱如其所提出之拋棄繼承文件不符合
      規定，勢將無法辦理單獨之繼承登記，本件自鍾文美、鍾
      彭友妹死亡至上訴人起訴時，已歷時約33年、19年，上訴
      人均無爭執，且鍾彭友妹亦拋棄繼承，上訴人亦無爭執，
      上訴人於伊辦畢繼承登記後，且登記資料已逾保留期限之
      情形下，主張未拋棄繼承，應屬變態事實，應由上訴人負
      舉証之責，如令伊負舉証之責，有失公平云云。但查，依
      據土地法第43條所謂登記有絕對效力，係為保護第三人起
      見，將登記事項賦與絕對真實之公信力，故第三人信賴登
      記而取得土地權利時，不因登記原因之無效或撤銷而被追
      奪，惟此項規定，並非於保護交易安全之必要限度以外剝
      奪真正之權利，真正權利人仍得對登記名義人主張登記原
      因之無效或撤銷，本件上訴人既主張拋棄繼承書係遭偽造
      ，其二人並未出具拋棄繼承書，則就拋棄繼承書之真實且
      存在一節，本應由被上訴人庚○○負舉証証明之責，尚不
      得以時間久遠，上訴人均未爭執，或已經地政機關完成繼
      承登記而認可將舉証責任轉換由上訴人負責，此部分被上
      訴人之辯解，尚非可採。
   9、再查拋棄繼承權，乃指全部拋棄，如為一部拋棄，為繼承
      性質所不許，不生拋棄之效力。查被繼承人鍾文美除如附
      表一所示之土地外，尚遺有桃園縣楊梅鎮○○○段第279
      地號、281地號（應有部分各1/5）、281地號上之地上權
      應有部分1/5，被上訴人庚○○於68年辦理繼承登記時將
      其遺漏而未辦繼承，嗣後經上訴人甲○○○於88年8 月申
      請辦理繼承登記完畢，有遺產稅申報書及遺產稅逾核課期
      間案件同意移轉証明書影本在卷可憑（見原審卷第80-103
      頁），被上訴人庚○○亦未加異議，足証上訴人之拋棄繼
      承非屬全部拋棄，是縱使其二人有明示拋棄繼承，亦不生
      拋棄之效力。
  10、按上訴人既為被繼承人鍾文美之法定繼承人，依據民法第
      759 條規定，於登記前即已取得如附表一所示土地之所有
      權，被上訴人庚○○於68年所為之繼承登記依上所述既有
      無效之原因，則上訴人本於所有權，請求塗銷如附表一編
      號4、6兩筆土地於68年5月7日所為之繼承登記，自屬於法
      有據，應予准許。至於其請求塗銷如附表一之其他土地即
      附表二之5筆土地之繼承登記，則不應准許（理由如（二
      ）2）。
（二）被上訴人相互間就附表二土地之贈與行為及移轉登記是否
      係通謀虛偽意思表示而無效：
   1、按表意人與相對人通謀而為虛偽意思表示者，其意思表示
      無效，但不得以其無效對抗善意第三人，民法第87條第1
      項定有明文。再不動產所有權移轉登記行為係物權行為，
      而具有無因性，是若義務人有移轉不動產所有權登記之意
      思，並已依民法第760條規定作成書面，縱該書面所載移
      轉不動產登記之債之原因與其真意不符，除其意思表示有
      無效或得撤銷之原因而經撤銷者外，尚不生所有權移轉登
      記應否塗銷之問題。又主張系爭不動產之讓與，係與對方
      通謀而為之虛偽行為，應由主張者負舉證責任（最高法院
      87年台上字第1400號、27年上字第2622號判例意旨參照）
      。被上訴人庚○○已於93年2 月27日已將如附表二之土地
      ，以贈與為原因，將所有權移轉登記予被上訴人己○○等
      三人，此有土地登記謄本在卷可按，上訴人雖主張其贈與
      乃通謀意思表示，但查父子間為贈與行為或財產分配，本
      屬人情之常，社會常態，究不得執此推論為基於通謀虛偽
      意思表示而為無效，況父子間縱有買賣，依遺產及贈與稅
      法第5條第6款規定，除有該款但書之情形外，二親等以內
      親屬間財產之買賣，均以贈與論。上訴人既未能舉証証明
      被上訴人相互間有通謀虛偽意思表示，自難遽認被上訴人
      間之贈與及移轉登記之意思表示有無效或得撤銷之原因，
      從而，上訴人主張被上訴人間之移轉登記有無效或得撤銷
      之原因，而請求求撤銷被上訴人庚○○於93年2 月27日將
      如附表二之土地，以贈與為原因，將所有權移轉登記予被
      上訴人己○○等三人，於法無據。
   2、本件被上訴人己○○等三人已因信賴登記而取得如附表二
      所示土地之所有權，依土地法第43條之規定即有絕對之效
      力，上訴人不得因庚○○所為之繼承登記有無效之原因，
      而得追及請求塗銷己○○等人與庚○○間之所有權移轉登
      記，故上訴人此部分之請求，應屬無據。
(三)上訴人得否基於民法第244 條行使撤銷訴權：
 1、上訴人主張庚○○侵害伊二人自繼承開始時即取得如附表一
    所示土地之所有權，伊對於庚○○享有侵權行為損害賠償請
    求權、不當得利返還請求權及民法第118、113之回復原狀或
    損害賠償請求權，應屬庚○○之債權人，庚○○以贈與之無
    償行為損害伊之債權，伊得本於民法第244條之規定，行使
    撤銷權，請求撤銷被上訴人間之贈與行為云云。（本院卷第
    80 頁併參照）
 2、惟查，如附表一所示之土地早於68年5月7日即由庚○○辦理
    單獨繼承登記，而依上所述，庚○○在辦理繼承登記，必須
    檢附上訴人之印鑑証明始得辦理，上訴人雖否認有交付印鑑
    証明，但印鑑証明非本人或經其委任之代理人，不得聲請，
    上訴人甲○○○確於68年1 月間辦理印鑑變更，堪認庚○○
    係經由上訴人之同意而取得其印鑑証明，上訴人二人既自稱
    不同意拋棄繼承，則依一般人之常情，必會查詢庚○○辦理
    繼承之結果，而且土地登記具有公示性，只要上訴人去查詢
    ，即可得知庚○○辦理繼承之結果，實不可能遲延至88年上
    訴人甲○○○去辦理系爭279、281地號土地之繼承時始知悉
    庚○○辦理繼承之結果，更何況在此期間內復歷經鍾彭友妹
    於74年7月19日死亡，亦涉有繼承登記事項，故上訴人二人
    主張在88年始知悉庚○○侵害伊之所有權（見本院卷第49頁
    反面），顯不足採信。其二人既於68年5月7日庚○○辦理繼
    承登記時即已知悉其辦理單獨繼承，卻遲至93年9 月29日始
    提起本件訴訟主張損害賠償請求權及不當得利、回復原狀請
    求權（見原審卷第3 頁），顯已罹於時效，故此部分庚○○
    為時效抗辯拒絕給付，即屬於法有據，則上訴人主張本於前
    開債權，依民法第244條撤銷庚○○之無償贈與行為，即屬
    殊難採信。
八、綜上，上訴人本於民法所有權排除侵害之法律關係，請求被
    上訴人庚○○塗銷如附表一編號4、6土地於68年5月7日所為
    之繼承登記，應予准許，逾此部分之請求，不應准許，原審
    就上開應予准許部分，所為上訴人敗訴之判決，尚有未洽，
    上訴意旨指摘原判決此部分不當，求予廢棄改判，為有理由
    ，至前開不應准許部分，原審所為上訴人敗訴之判決，其理
    由雖有不同，但結果並無二致，仍應維持，此部分上訴意旨
    摘原判決不當，求予廢棄改判，為無理由。
九、本件事証已臻明確，兩造其餘攻擊防禦方法及未經援用之舉
    証，經本院詳加審酌後，認與判決結果不生影響，爰不一一
    論述，附此敘明。
據上論結，本件上訴為一部有理由，一部無理由，依民事訴訟法
第449條第2項、第450條、第79條、第85條第1項，判決如主文。
附表一：（被上訴人庚○○於68年5 月7 日繼承登記之土地）
┌──┬────────────────┬────────┬─────┐
│編號│地號                            │面積（平方公尺）│應有部分  │
├──┼────────────────┼────────┼─────┤
│ 1  │桃園縣楊梅鎮○○○段274號       │            1520│   1/3    │
├──┼────────────────┼────────┼─────┤
│ 2  │桃園縣楊梅鎮○○○段275-2號     │            1285│   1/3    │
├──┼────────────────┼────────┼─────┤
│ 3  │桃園縣楊梅鎮○○○段279-1號     │            4913│   1/5    │
├──┼────────────────┼────────┼─────┤
│ 4  │桃園縣楊梅鎮○○○段280號       │             392│   1/3    │
├──┼────────────────┼────────┼─────┤
│ 5  │桃園縣楊梅鎮○○○段281-1號     │           17498│   1/5    │
├──┼────────────────┼────────┼─────┤
│ 6  │桃園縣楊梅鎮○○○段289-2號     │             250│   1/5    │
├──┼────────────────┼────────┼─────┤
│ 7  │桃園縣楊梅鎮○○○段332-3號     │             593│   1/5    │
└──┴────────────────┴────────┴─────┘
附表二：（被上訴人己○○等三人於93年2月27日移轉登記之土
地）
┌──┬────────────────┬────────┬─────┐
│編號│地號                            │面積（平方公尺）│應有部分  │
├──┼────────────────┼────────┼─────┤
│ 1  │桃園縣楊梅鎮○○○段274號       │            1520│   1/3    │
├──┼────────────────┼────────┼─────┤
│ 2  │桃園縣楊梅鎮○○○段275-2號     │            1285│   1/3    │
├──┼────────────────┼────────┼─────┤
│ 3  │桃園縣楊梅鎮○○○段279-1號     │            4913│   1/5    │
├──┼────────────────┼────────┼─────┤
│ 4  │桃園縣楊梅鎮○○○段281-1號     │           17498│   1/5    │
├──┼────────────────┼────────┼─────┤
│ 5  │桃園縣楊梅鎮○○○段332-3號     │             593│   1/5    │
└──┴────────────────┴────────┴─────┘
中    華    民    國    95    年    9     月    27    日
                    民事第十四庭
                        審判長法  官  許正順
                              法  官  鍾任賜
                              法  官  張  蘭
正本係照原本作成。
如不服本判決，應於收受送達後20日內向本院提出上訴書狀，其
未表明上訴理由者，應於提出上訴後20日內向本院補提理由書狀
（均須按他造當事人之人數附繕本）上訴時應提出委任律師或具
有律師資格之人之委任狀；委任有律師資格者，另應附具律師資
格證書及釋明委任人與受任人有民事訴訟法第466條之1第1項但
書或第2項（詳附註）所定關係之釋明文書影本。
中    華    民    國    95    年    9     月    27    日
                              書記官  應瑞霞
附註：
民事訴訟法第466條之1（第1項、第2項）：
對於第二審判決上訴，上訴人應委任律師為訴訟代理人。但上訴
人或其他法定代理人具有律師資格者，不在此限。
上訴人之配偶、三親等內之血親、二親等內之姻親，或上訴人為
法人、中央或地方機關時，其所屬專任人員具有律師資格並經法
院認為適當者，亦得為第三審訴訟代理人。


司法院資訊處製作；財團法人民間司法改革基金會備份。
